臺灣臺北地方法院民事判決　九十一年度簡上字第四四一號
　　上　訴　人　丙○○
　　　　　　　　　　　　送達代.
　　被　上訴人　甲○○
右當事人間請求返還墊款事件，上訴人對於中華民國九十一年三月二十八日本院台北
簡易庭九十年度北簡字第一五七二六號第一審判決提起上訴，本院判決如左：
    主    文
原判決關於命上訴人給付被上訴人超過新台幣參拾伍萬元及自民國九十年九月二十四
日起至清償日止，按週年利率百分之五計算之利息部分及該部分假執行之宣告暨訴訟
費用之負擔均廢棄。
右廢棄部分，被上訴人第一審訴及假執行之聲請均駁回。
其餘上訴駁回。
第一、二審訴訟費用均由上訴人負擔。
    事    實
甲、上訴人方面：
一、聲明：
    原判決廢棄；被上訴人第一審之訴駁回。
二、陳述：除與原審判決書所載者相同茲予引用外，補稱：
（一）兩造間並無消費借貸關係，被上訴人所持有日日高企業有限公司（下稱日日高
      公司）於八十九年九月十五日簽發，面額新台幣（下同）三十五萬元支票，係
      訴外人邱貴蘭向上訴人借用，作為清償其向被上訴人借款之用，被上訴人係基
      於與邱貴蘭間之借貸關係而持有前開支票，因邱貴蘭未將借貸款項匯入日日高
      公司之支存帳戶供被上訴人提領，且日日高公司存款餘額不足，而上訴人當時
      人又在日本，為避免退票，造成日日高公司之票據信用問題，故上訴人乃請日
      日高公司之張秀如小姐出具證明予被上訴人，上訴人出具證明書之目的係為避
      免支票發生退票情形，並無借貸之意思；況且被上訴人將三十五萬元匯入前開
      支存帳戶後，即提示支票自前開帳取得三十五萬元，足見兩造之間並無借貸關
      係，故尚不能以證明書之文句，即認定兩造間有消費借貸關係存在。
（二）又前開支票之發票人係日日高公司而非上訴人個人，上訴人自不應對公司簽發
      之支票負責；況被上訴人自陳電匯三十五萬元入上開支票帳戶係因：『上訴人
      因恐支票退票，上訴人（日高企業有限公司之法定代理人）乃商請被上訴人電
      匯三十五萬元入上開支票帳戶以供支票兌現，顯見並無消費借貸之合意及因消
      費借貸合意而有金錢之交付。
三、證據：援用原審之立證方法。
乙、被上訴人方面：
一、聲明：
　　駁回上訴。
二、陳述：
（一）上訴人因日日高公司支存帳戶存款不足，而向被上訴人借貸三十五萬元，並指
      示被上訴人將該款項直接匯入該支存帳戶中，被上訴人依上訴人指示電匯款項
      完成金錢之交付，兩造間之借貸關係即已成立生效。
（二）被上訴人係依據兩造所不爭之證明書主張借貸關係，並非主張票據之原因關係
      ，該款項係其個人向被上訴人所借貸，與日日高公司無關。
三、證據：援用原審之立證方法。
    理　  由
一、被上訴人起訴主張：伊執有訴外人日日高公司（上訴人為該公司之負責人）簽發
    ，發票日為八十九年九月十五日，面額三十五萬元，以寶島商業銀行松南分行為
    付款人之遠期支票乙紙，因上訴人為免前開支票因存款不足而退票，影響日日高
    公司之票據信用，而以其個人名義向伊商借三十五萬元，並要求伊以電匯方式將
    款項匯入日日高公司在寶島銀行松南分行，帳號00000000000000
    帳戶內，以供前開支票經提示後得獲付款，再由上訴人開立同額之支票以為清償
    ，伊於八十九年九月十五日將三十五元匯入前開帳戶，惟上訴人竟未依約開立同
    額之支票，且未返還伊所墊付之款項，爰依消費借貸之法律關係，求為判決上訴
    人給付三十五萬元及自八十九年九月二十日起至清償日止之法定遲延利息等語。
二、上訴人則以：兩造之間並無借貸關係存在，前開支票係邱貴蘭向上訴人借用，持
    以向被上訴人借款，借貸關係存在於邱貴蘭與被上訴人間，因邱貴蘭未將票款匯
    入日日高公司前開帳戶，而上訴當時人在日本，無法返國處理，為避免退票影響
    日日高公司之票據信用，遂要求被上訴人代墊日日高公司前開票款，被上訴人匯
    款後旋即提示前開支票取回三十五萬元，故兩造前開約定，僅係為避免日日高公
    司票據信用出問題，並無借貸之合意；且邱貴蘭亦已將三十五萬元清償予被上訴
    人等語，資為抗辯。
三、被上訴人主張上訴人要求伊匯款三十五萬元至日日高公司在寶島銀行松南分行，
    帳號00000000000000帳戶內，以支付日日高公司八十九年九月十
    五日簽發，面額三十五萬元支票票款之事實，業據提出證明書、匯款回條聯為證
    ，且為上訴人所自認，自堪信為真。本件兩造所爭執者在於，被上訴人代墊之前
    開款項，究僅係私人之協助？抑或借貸關係？如為借貸關係，該款項是否已經邱
    貴蘭代償？經查：
    （一）按稱消費借貸者，謂當事人一方移轉金錢或其他代替物之所有權於他方，
          而約定他方以種類、品質、數量相同之物返還之契約。民法第四百七十四
　　　　　條第一項定有明文。又金錢借貸契約為要物契約，以貸與人「金錢之交付
　　　　　」為該消費借貸契約成立生效要件。所謂「交付」，係指貸與人將其對為
          借貸標的款項之事實上管領力移轉與借用人而言。換言之，只須借用人就
          貸與人所移轉之款項有自由支配之能力，即足當之。上訴人於原審自認被
          上訴人主張「．．．，上訴人為免退票，特向被上訴人借款三十五萬元，
          以電匯方式匯入日日高公司之甲存戶頭，以供上開支票屆期兌現，待其於
          九月二十九日回台後即開立同額之支票予被上訴人」等語之事實（見原審
          卷第二十二頁）；參以上訴人委託訴外人張秀如出具之證明書內載「．．
          ．，待本人九月二十九日回台後即開立本人同額支票給甲○○先生」，故
          依兩造係以被上訴人匯款三十五萬元進入日日高公司之前開支存帳戶，由
          上訴人個人開立同額之支票返還，性質上為一般之消費借貸契約，而非被
          上訴人單純之協助至明，從而上訴人辯稱兩造間並無借貸之合意，並無可
          採。又被上訴人業於八十九年九月十五日將借貸款項匯入日日高公司寶島
          銀行松南分行之甲存帳戶之事實，有匯款回條聯可參，且為上訴人所不爭
          執，則該款項於匯入日日高公司前開帳戶後，其事實上管領力已移轉於上
          訴人指定之人，實際上為上訴人所得支配，即已完成金錢之交付，兩造間
          之消費借貸關係已然成立生效。而被上訴人於匯款後提示前開支票，由日
          日高公司帳戶支付三十五萬元，乃其行使票據權利之結果，與兩造間是否
          成立消費借貸契約無關。
　　（二）又證人邱桂蘭於原審證稱：伊向上訴人借票（三十五萬元）持向被上訴人
　　　　　借款，因被上訴人要求要有一張客票及伊之票保證，被上訴人要求伊再開
　　　　　一張票才能換回上訴人的票，伊在九月十五日拿五萬元現金給被上訴人並
　　　　　交付伊表弟劉騰斌的票，被上訴人才肯去匯款等語（見原審卷第二十三頁
          ）；伊交給被上訴人發票日八十九年九月十五日，面額三十五萬元，發票
          人劉騰斌之支票（見原審卷三十二頁）。然日日高公司前開票款僅三十五
          萬元，與證人邱貴蘭所交付之現金加計票面金額為四十萬元，並不相同；
          且上訴人對於被上訴人主張邱貴蘭與被上訴人間另有借貸關係，邱貴蘭尚
          欠被上訴人七十五萬元之事實，並不爭執，則邱貴蘭於八十九年九月十五
          日所交付之支票及現金，是否為清償日日高公司前開支票之票款，並非無
          疑；況邱貴蘭所交付予被上訴人之前開支票，經提示後亦不獲付款之事實
          ，亦有上訴人提出之本院九十年度北簡字第一五六七一號準備書狀可參，
          故上訴人辯稱前開借款已經邱貴蘭清償而消滅，亦無可採。
四、按給付無確定期限者，債務人於債權人得請求給付時，經其催告而未為給付，自
    受催告時起，負遲延責任。其經債權人起訴，或依督促程序送達支付命令者，與
    催告有同一之效力；又消費借貸未定返還期限者，貸與人得定一個月以上之相當
    期限，催告返還。民法第二百二十九條第二項、四百七十八條分別定有明文。本
    件上訴人雖有於八十九年九月二十日開立同額支票予被上訴人之義務，惟上訴人
    究應於何時清償前開債務，兩造並未約定，依前開規定，自應以上訴人受催告時
    起負遲延責任，故上訴人應自支付命令送達一個月後即九十年九月二十四日起負
    遲延責任。從而被上訴人依消費借貸之法律關係，請求上訴人給付三十五萬元及
　　自九十年九月二十四日起至清償日止，按週年利率百分之五計算之利息，為有理
    由，應予准許；逾此部分之請求，為無理由，應予駁回。原審就前開不應准許部
    分，為上訴人敗訴之判決並為假執行之宣告，顯有違誤，上訴意旨指摘原判決不
    當，求予廢棄改判，為有理由，應由本院廢棄改判如主文第一、二項所示；至於
    應准許部分，原審為上訴人敗訴之判決並為假執行之宣告，並無不當，上訴意旨
    求予廢棄改判，並無理由，應予駁回。
五、據上論結，本件上訴為一部有理由，一部無理由，依民事訴訟法第四百三十六條
    之一第三項、第四百四十九條第一項、第七十九條但書，判決如主文。
中　　　華　　　民　　　國　　九十一　　年　　 十一　　 月　　　十三　　日
                                        民事第五庭審判長法　　　官　吳青蓉
                                                        法　　　官  周美雲
                                                        法　　　官  吳素勤
右為正本係照原本作成
本件不得上訴
中　　　華　　　民　　　國　　九十一　　年　　 十一　　 月　　　七　　　日
　　　　　　　　　　　　　　　　　　　　　　　　　　　　法院書記官　曾寶生
